臺灣高等法院臺南分院民事判決　96年度上易字第5號
上　訴　人　甲○○
視同上訴人　丁○○
共　　　同
訴訟代理人　陳信村　律師
被 上 訴人　台新國際商業銀行股份有限公司
法定代理人　丙○○
訴訟代理人　乙○○
上列當事人間請求確認買賣關係不存在事件，上訴人對於中華民
國九十五年十月二十五日臺灣雲林地方法院第一審判決（九十五
年度訴字第五三號）提起上訴，本院於九十六年七月三日言詞辯
論終結，判決如下：
      主      文
原判決廢棄。
被上訴人在第一審之訴駁回。
第一、二審訴訟費用由被上訴人負擔。
      事  實  及  理  由
一、按起訴請求確認他人之某法律關係存在或不存在，須以該法
    律關係之雙方當事人為共同被告一同起訴，始為當事人適格
    。若僅以其中一方當事人為被告，即非適格之當事人。倘該
    法律關係之雙方當事人受敗訴之判決，而僅其中一方當事人
    提起上訴，因該法律關係之存否對該雙方當事人必須合一確
    定，不得歧異，故其上訴之效力及於另一當事人（最高法院
    九十三年度台上字第一一七號判決要旨參照）；本件被上訴
    人於原審以甲○○、丁○○二人為共同被告，求為判命確認
    其二人間之買賣關係不存在，經原審法院為其二人之敗訴判
    決後，僅上訴人甲○○一人提起上訴，則依上開說明，其上
    訴之效力自及於同造之丁○○，爰將丁○○併列為上訴人，
    合先敘明。
二、被上訴人主張：視同上訴人丁○○於民國九十二年三月八日
    向渠借款新台幣（下同）六十三萬元，惟自九十二年八月起
    即未依約繳付本息，迄今尚積欠渠本金六十三萬元，及其中
    六十二萬三千一百二十九元自九十二年四月二十八日起至清
    償日止，按年息百分之十六計算之利息。詎丁○○於九十三
    年五月十九日與上訴人許艷玲通謀為虛偽買賣，將其所有坐
    落雲林縣斗南鎮○○段五六０地號土地上，建物建號一０九
    二號、一一一八號，即門牌號碼雲林縣斗南鎮○○街三六號
    二樓之七九、三樓之七九號建物（下稱系爭建物），以買賣
    為原因登記予許艷玲，其二人通謀虛偽所為買賣契約之意思
    表示依法為無效，並致渠對於丁○○追償無門，損害渠之債
    權；因上訴人否認之，渠有即受確認判決之法律上利益。系
    爭建物之所有權仍係丁○○所有，併本於民法第二百四十二
    條規定，代位債務人丁○○請求許艷玲塗銷系爭建物以買賣
    為原因所為之所有權移轉登記。為此，求為命：確認丁○
    ○與許艷玲間就系爭建物之所有權買賣關係不存在。許艷
    玲就系爭建物於九十三年五月十九日以買賣為原因，於九十
    三年七月九日所為之所有權移轉登記應予塗銷之判決；原審
    判決並無不合；並聲明：(一)上訴駁回。(二)第二審訴訟費用由
    上訴人負擔。
三、上訴人二人則以：系爭建物原係訴外人即上訴人甲○○之夫
    鄭森唔向雲林縣斗南鎮公所購買之市場房屋，而信託登記在
    丁○○名下，雙方於信託之初即已約定，由丁○○購買後再
    將之出售予許艷玲，購屋資金均由鄭森唔支出。上訴人二人
    間就系爭建物買賣契約確為真實，並非通謀虛偽意思表示。
    縱認上訴人間就系爭建物之買賣債權契約不存在，惟許艷玲
    與丁○○間確有移轉系爭建物所有權登記之意思表示，甲○
    ○、丁○○間就系爭建物所為之所有權移轉登記之物權契約
    並非當然無效，被上訴人請求上訴人甲○○塗銷系爭建物之
    所有權移轉登記並無理由等情詞，資為抗辯。並聲明：(一)原
    判決廢棄。(二)被上訴人在第一審之訴駁回。(三)第一、二審訴
    訟費用由被上訴人負擔。
四、被上訴人主張：視同上訴人丁○○於九十二年三月八日向渠
    借款六十三萬元，惟自九十二年八月起即未依約繳付本息，
    迄今尚積欠渠本金六十三萬元及利息。丁○○於九十三年五
    月十九日將其所有系爭建物以買賣為原因登記予許艷玲名下
    乙情，業據被上訴人於原審提出而為上訴人所未爭之汽車貸
    款書、民事裁定、系爭建物謄本、異動索引表等件為證（原
    審卷第八頁至第十七頁），且有雲林縣斗南地政事務所於九
    十五年二月十五日，以雲南地一字第０九四００００七五五
    號函檢送上訴人二人辦理系爭建物所有權移轉登記之相關資
    料在卷（原審卷第三三頁至第五六頁）可參，復為兩造所不
    爭，堪信被上訴人之上開主張為真實。
五、被上訴人另主張：視同上訴人丁○○於九十三年五月十九日
    與上訴人許艷玲通謀為虛偽買賣，將系爭建物以買賣為原因
    移轉登記予許艷玲名下，其二人所為通謀虛偽所為買賣契約
    之意思表示依法為無效，並損害渠之債權等語，則為上訴人
    否認，並以上情置辯；是上訴人間就系爭建物是否確有買賣
    契約之意思表示合致？系爭建物是否係訴外人鄭森唔信託登
    記在丁○○名下？被上訴人得否代位上訴人丁○○，訴請上
    訴人甲○○塗銷系爭建物之所有權移轉登記？厥為本件訴訟
    首應審究之爭點。
六、查：
（一）系爭建物係由雲林縣斗南鎮公所於八十五年改建而公開標
      售，並規劃一樓市場之原承租戶有優先標租權。系爭建號
      一０九二、一一一八號建物（門牌號碼為光復街三六號二
      樓之七八、三樓之七九房屋暨一樓市場攤位），均由原市
      場攤商丁○○標購承租乙情，有雲林縣斗南鎮公所於九十
      六年六月四日，以雲南鎮建字第０九六０００六八七八號
      函檢送新建大樓公告函、公開標售紀錄表、編號Ｃ２２號
      房屋頂定買賣契約書及市場租賃契約書、一一一八、一０
      九二號建物登記謄本、異動索引等件在卷（本院卷第六一
      頁至第一０四頁）可參。又丁○○係標購編號Ｃ２２之建
      物，訴外人鄭森唔則標購編號Ｃ２７之建物乙節，此參卷
      附之上開公開標售紀錄表（本院卷第六六頁反面）亦明。
（二）惟證人鄭森唔於本院審理時到場證述：「系爭建物是我向
      林天送購買承租權之時，就用丁○○的名義承租，所以後
      來改建也要用丁○○的名義購買。購買承租權時我就有告
      訴他了，後來丁○○也沒在市場營業。我經營好幾年之後
      ，鎮公所才改建，並限制原承租戶才能購買，改建後以丁
      ○○名義買的攤位是二百多萬元，以我名義買的攤位約五
      百萬元左右。因改建後限制原承租戶才能買，我當時是借
      丁○○名義買的，有告訴他到時候要登記還我，所以房子
      也算是我的。後來鎮公所放寬條件，我太太名下也沒有財
      產，才登記給我太太，過戶的手續都是我辦理。」等語（
      本院卷第三六頁至第三七頁）。
（三）至於視同上訴人丁○○於本院審理時亦到場陳稱：「我退
      伍之後就經營洗車場，二十幾年前攤位就交給鄭森唔經營
      ，系爭房屋不是我購買，我媽媽買的時候有告訴我說，房
      子要登記給我。系爭建物我不曾住過或營業過，我哥哥如
      果向我要證件，我都拿給他；證件給大哥的意思，就是同
      意他們處理產權的意思。」等語明確（本院卷第三八頁至
      第三九頁）。
（四）此外，上訴人丁○○繳納編號Ｃ２２號房屋買賣款之收據
      聯，係由訴外人鄭森唔取得保管；至於丁○○所有土地銀
      行活期儲蓄存款帳戶之存、提明細情形，其中自九十年五
      月十七日起至九十三年十一月十一日止，係由鄭森唔及其
      子鄭文良匯入款項後，按月代繳貸款至同年十二月十六日
      止，除此之外並無其他提領支出紀錄情形；其後鄭森唔並
      於九十四年六月六日以轉帳方式，將六十七萬零七百七十
      八元匯入丁○○之上開帳戶以代繳貸款餘額等情，有上訴
      人於原審提出而為被上訴人所未爭之繳款書及存款存摺、
      取款憑條、電匯單等件在卷（原審卷第一九五頁至第二０
      ０頁、第二０三頁至第二０五頁）可參。
（五）又丁○○於九十二年三月間在斗南鎮○○路○段四九四號
      之洗車廠工作時，因與第三人林佳良以假貸款購車、真詐
      財方式，而犯共同偽造有價證券等罪嫌，經刑事法院判處
      有期徒刑二年，緩刑五年乙節，並有被上訴人於原審提出
      雲林地院九十三年度訴字第一三一號刑事判決在卷（原審
      卷第一七六頁至第一八二頁）可佐。
（六）綜參上開各情：
    (1)訴外人鄭森唔及上訴人丁○○分別向斗南鎮公所具名標購
      編號Ｃ２７及編號Ｃ２２號建物，其中編號Ｃ２２號之系
      爭建物買賣價款並已付清，而由斗南鎮公所將建物所有權
      移轉予上訴人丁○○名下；惟上訴人丁○○自陳：其自二
      十餘年前服完兵役後，從未在系爭市場內營生等語，對照
      上開卷附刑事判決所載丁○○犯罪時，係在斗南鎮○○路
      ○段四九四號之洗車廠工作之情節正相吻合。是上訴人丁
      ○○二十餘年來並未在系爭建物改建前之市場設攤營生，
      堪信斗南鎮公所上揭覆函所載：「系爭建物暨一樓市場攤
      位，均由【原市場攤商丁○○】標購承租」等語，按諸常
      情，應係依其所掌承租名冊資料所示而為函覆，並非市場
      之實際設攤廠商亦明；此情參以上開覆函同時記載：「至
      於實際出資繳納房屋款價，由購屋戶本人或由其親屬出資
      購買，本所無法確認」等語（本院卷第六一頁），更見如
      此。凡此，益見上訴人丁○○證述：「伊並未在市場營生
      ，系爭建物並非伊所購買，證件給伊兄的意思，即是同意
      他們處理產權的意思」等語，與實情相符，應堪採信。
    (2)至於證人鄭森唔雖係上訴人甲○○之夫，丁○○之兄，其
      等關係固然密切，然其供證：其在市場大樓改建後，以其
      名義及丁○○名義購買攤位等語，與上訴人丁○○自陳：
      並未出資購買，且系爭建物後續貸款金額係由訴外人鄭森
      唔及其子鄭文良匯入丁○○所有土地銀行帳戶後繳納之事
      實，併上開市場改建之標售資料等，亦互核相符。按諸常
      情，苟非訴外人鄭森唔親身經歷辦理上開事宜，豈得如此
      ？是訴外人鄭森唔供述：系爭建物係其出資，而以上訴人
      丁○○名義標購，並登記在丁○○名下，與經驗法則既無
      違背之處，足見其於本院審理時證述：「系爭建物伊以丁
      ○○名義購買，言明丁○○其後應返還予鄭森唔，其後伊
      將之登記予上訴人甲○○」等語，確係實情，應堪採信。
    (3)基上，上訴人甲○○之夫鄭森唔自第三人購買而受讓市場
      承租權時，即用丁○○的名義向雲林縣斗南鎮公所辦理承
      租事宜；於市場改建時，因受限原市場承租戶始得標購之
      規定，而由鄭森唔以上訴人丁○○名義具名標購，並由鄭
      森唔出資繳納所有價款及建物之貸款金額，上訴人丁○○
      並未實際具名標購及出資，已如上述，益見系爭建物原係
      訴外人鄭森唔借用上訴人丁○○名義購買，並借名登記予
      丁○○名下者，應堪肯認。是系爭建物既係訴外人鄭森唔
      借名登記予丁○○名下，其後上訴人丁○○並將辦理系爭
      建物所有權移轉登記之相關資料交付訴外人鄭森唔，而有
      同意交由鄭森唔全權處理之意思表示，堪認訴外人鄭森唔
      與上訴人丁○○間就系爭建物之借名登記契約，業經雙方
      合意終止亦明。
七、按表意人與相對人通謀而為虛偽意思表示者，其意思表示無
    效。虛偽意思表示，隱藏他項法律行為者，適用關於該項法
    律行為之規定，民法第八十七條第一項前段、第二項分別定
    有明文；系爭建物係由訴外人鄭森唔以上訴人丁○○名義購
    買，並借名登記予丁○○名下，鄭森唔與丁○○間已就系爭
    建物之借名登記契約合意終止，丁○○即有返還建物所有權
    予訴外人鄭森唔之義務，其後丁○○依鄭森唔之指示將系爭
    建物所有權，以買賣為原因，直接登記予上訴人甲○○名下
    ，雖上訴人甲○○與丁○○間確無買賣之意思表示，所為上
    開買賣契約之意思表示因通謀虛偽而無效，惟上訴人甲○○
    與丁○○間，另隱藏因訴外人鄭森唔與丁○○間之借名登記
    契約終止後之所有物返還債務，而由上訴人丁○○直接將系
    爭建物所有權移轉登記予鄭森唔指定之上訴人甲○○名下之
    法律行為，上訴人二人間就系爭建物所有權移轉登記之物權
    行為，難認無意思表示合致，其二人間就系爭建物所為物權
    行為已成立生效，系爭建物所有權即時歸上訴人甲○○取得
    。上訴人丁○○既非系爭建物之所有權人，被上訴人亦無本
    於民法第二百四十二條規定，代位上訴人丁○○請求上訴人
    甲○○塗銷系爭建物之所有權移轉登記可言。
八、綜上，上訴人甲○○與丁○○間，就系爭建物於九十三年五
    月十九日所為之買賣債權關係，因欠缺意思表示之合致，核
    係通謀虛偽意思表示，固屬無效，惟其二人間之上開虛偽意
    思表示，另隱藏因訴外人鄭森唔與丁○○間之借名登記契約
    終止後之所有物返還債務，而由上訴人丁○○直接將系爭建
    物所有權移轉登記予上訴人甲○○名下之物權法律行為，則
    非無效，系爭建物之所有權並即時歸上訴人甲○○取得。是
    上訴人丁○○既非系爭建物之所有權人，被上訴人並無本於
    民法第二百四十二條規定，行使上訴人丁○○請求上訴人甲
    ○○塗銷系爭建物所有權移轉登記之代位權可言，則上訴人
    二人間就系爭建物於九十三年五月十九日所為之買賣債權關
    係不存在，與被上訴人對於上訴人丁○○之債權並無影響，
    難認被上訴人之私法上之地位有何受侵害之危險，並無即受
    確認判決之法律上利益。從而，被上訴人本於確認之訴請求
    權，及民法第二百四十二條之代位訴權，求為命：「確認
    丁○○與許艷玲間就系爭建物之所有權買賣關係不存在。
    許艷玲就系爭建物於九十三年五月十九日以買賣為原因，於
    九十三年七月九日所為之所有權移轉登記應予塗銷」之判決
    ，均非有據，不應准許。原審未遑詳察，而為上訴人敗訴之
    判決，尚有未洽，上訴意旨求予廢棄改判，為有理由，爰由
    本院予以廢棄改判如主文第二項所示。
九、本件事證已臻明確，兩造其餘攻擊防禦方法之陳述，與判決
    結果並無影響，爰不一一論述，併此敘明。
十、據上論結，本件上訴為有理由，依民事訴訟法第四百五十條
    、第七十八條，判決如主文。
中　　華　　民　　國　　96　　年　　7　　月　　17 　　日
                    民事第三庭
                                審判長法　官  陳  光  秀
　　　　　　　　　　　      　　　　　法　官  曾  平  杉
                                      法　官　李  文  賢
上為正本係照原本作成。
不得上訴。
中　　華　　民　　國　　96　　年　　7　　月　　19　 　日
                                      書記官　劉　清　洪
